【裁判字號】    99,訴,17
【裁判日期】    990915
【裁判案由】    毒品危害防制條例
【裁判全文】
臺灣高雄地方法院刑事判決                99年度訴字第17號
公  訴  人  臺灣高雄地方法院檢察署檢察官
被      告  甲○○
上列被告因違反毒品危害防制條例案件，經檢察官提起公訴（98
年度毒偵字第5875號），本院判決如下：
    主  文
甲○○施用第一級毒品，累犯，處有期徒刑壹年貳月。
    事  實
一、甲○○於民國88年間因施用毒品案件，經本院裁定送觀察、
    勒戒後，認有繼續施用毒品之傾向，再經本院以88年度毒聲
    字第4108號裁定令入戒治處所施以強制戒治，嗣於88年12月
    21日停止其處分出所，所餘戒治期間付保護管束，於89年6
    月9 日期滿執行完畢，並經臺灣高雄地方法院檢察署檢察官
    以89年度戒毒偵字第673 號為不起訴處分確定。復於前開強
    制戒治執行完畢5 年內即於93年間因施用毒品，分經本院以
    93年度訴字第323 號、93年度訴字第2453號判決分別判處有
    期徒刑1 年、4 月（上開2 罪定應執行有期徒刑1 年2 月）
    、有期徒刑1 年2 月確定。因上開各罪接續執行，於95年11
    月24日假釋付保護管束，並於96年1 月7 日保護管束期滿未
    經撤銷假釋視為執行完畢。詎仍未戒除毒癮，竟基於施用第
    一級毒品海洛因之犯意，於98年5 24日22時起回溯96小時（
    起訴書誤載為72小時）內某時（不包括公權力拘束時間），
    在不詳處所，以不詳方式，施用第一級毒品海洛因1 次。嗣
    於98年5 月24日19時50分許，因恐嚇通緝案件，為警在高雄
    縣鳳山市○○路76號查獲，經其同意採集尿液檢體送驗後，
    結果呈鴉片類嗎啡陽性反應，始查悉上情。
二、案經高雄縣政府警察局鳳山分局報告臺灣高雄地方法院檢察
    署檢察官偵查起訴。
    理  由
壹、證據能力部分：
一、按被告以外之人於審判外之陳述，雖不符刑事訴訟法第159
    條之1 至第159 條之4 之規定，而經當事人於審判程序同意
    作為證據，法院審酌該言詞陳述或書面陳述作成時之情況，
    認為適當者，亦得為證據，刑事訴訟法第159 條之5 第1 項
    定有明文。本件檢察官、被告於本院審判程序時，就本判決
    所引用其他審判外之言詞或書面陳述，均明示同意有證據能
    力，本院審酌該具有傳聞證據性質之證據，其取得過程並無
    瑕疵，與待證事實具有關聯性，證明力非明顯過低，以之作
    為證據係屬適當，認俱得為證據。
二、次按鑑定之經過及其結果，應命鑑定人以言詞或書面報告，
    刑事訴訟法第206 條第1 項定有明文。又法院或檢察官得囑
    託醫院、學校或其他相當之機關、團體為鑑定，或審查他人
    之鑑定，並準用第203 條至第206 條之1 規定，刑事訴訟法
    第208 條第1 項亦有明文。而檢察官對於偵查中之案件，認
    須實施鑑定者，固應就具體個案，選任鑑定人或囑託鑑定機
    關（團體）為之；但對於司法警察機關調查中之案件，或有
    量大或急迫之情形，為因應實務之現實需求，認為當然有鑑
    定之必要者，基於檢察一體原則，得由該管檢察長對於轄區
    內之案件，以事前概括選任鑑定人或囑託鑑定機關（團體）
    之方式，俾便轄區內之司法警察官、司法警察對於調查中之
    此類案件，得即時送請事前已選任之鑑定人或囑託之鑑定機
    關（團體）實施鑑定，該鑑定人或鑑定機關（團體）亦應視
    同受承辦檢察官所選任或囑託而執行鑑定業務，其出具之書
    面鑑定報告應屬刑事訴訟法第206 條所定之傳聞例外，當具
    有證據能力（法務部92年9 月1 日法檢字第0920035083號函
    可供參照）。查卷附長榮大學及高雄醫學大學附設中和紀念
    醫院（下稱高醫大學），係檢察官及本院所囑託之鑑定機關
    ，而卷附之長榮大學確認報告及高醫大學濫用藥物尿液檢驗
    報告各1 紙，則由查獲之警察單位依先前轄區檢察署檢察長
    及本院事前概括選任之上開鑑定機關所為之鑑定，是依前揭
    說明，上開確認報告及檢驗報告，亦應均具有證據能力。
貳、實體部分：
一、訊據被告矢口否認有施用第一級毒品海洛因（下稱海洛因）
    之犯行，辯稱：如有施用毒品，通常驗出之濃度都非常高，
    伊採集之尿液驗出之指數只有586 ，不可能為施用毒品後檢
    驗之結果，此數據可能是伊之前施用毒品殘留下來，或是伊
    吃止痛藥所產生，伊於98年3 月23日接到執行通知書後就沒
    有施用海洛因云云。
二、經查：
（一）被告於98年5 月24日22時許，在高雄縣政府警察局鳳山分
      局採集2 瓶尿液後親自封緘（下稱甲、乙瓶），其中1 瓶
      （甲瓶）於98年6 月4 日送請長榮大學檢驗，經以酵素免
      疫分析法（EIA ）初步檢驗及氣相層析質譜儀法（GC/MS
      ）確認檢驗結果，其可待因未檢出，嗎啡則檢出濃度為56
      7ng/ml，呈陽性反應。後本院於99年7 月27日將被告上開
      採集之另1 瓶尿液（下稱乙瓶）送請高雄醫大進行複驗，
      高醫大學以上開相同檢驗方法，初步檢驗鴉片類呈陽性反
      應，確認檢驗濃度嗎啡為286ng/ml，呈陰性反應等情，有
      列管毒品人口尿液檢體採集送驗紀錄表、長榮大學確認報
      告（檢體資料14822 ）、高醫大學濫用藥物尿液檢驗報告
      報告編號0000-000號各1 紙附卷可稽（偵卷第9-1 頁、第
      10頁，本院卷第63頁），此部分之事實，應堪認定。
（二）查被告於99年1 月21日本院行準備程序時，以伊有骨結核
      疾病，因服用止痛劑才會驗出有嗎啡之濃度，最後1 次吃
      止痛劑是在98年5 月24日被抓的那天晚上，止痛劑是在鳳
      山市○○路上的護民西藥房買的，吃的止痛劑大部分都是
      一樣的，大概2 個星期的時間可以請家人提供止痛劑之藥
      名等語為置辯。因被告未提出止痛劑相關資料到院，本院
      旋於99年2 月5 日開庭諭請被告提出購買之止痛劑相關資
      料以利函查時，被告卻以西藥房說不知道藥名為何無法提
      供，待出監後再去找藥房等語予以回應。其後本院於99年
      6 月22日再行準備程序時，被告始說明係服用「斯斯感冒
      膠囊」止痛，每次服用3 顆，並提出「斯斯感冒膠囊」藥
      盒為證等情，有上開期日之筆錄各1 份及斯斯感冒膠囊藥
      盒外觀照片2 張附卷可稽（本院卷第25頁、第36頁、第37
      頁、第49頁、第52頁）。徵諸上開被告前後所述之情，苟
      被告確係服用斯斯感冒膠囊止痛，則此一電視、平面廣告
      強力行銷，且一般市面藥房亦可輕易詢問得知之成藥，何
      以被告迭經2 次之準備程序均無法提供，更以西藥房說不
      知道藥名為何等語而加以搪塞。況斯斯感冒膠囊係舒緩感
      冒症狀之用，並無減輕身體疼痛感之功效，此觀該藥盒上
      所載之用途一欄亦足得知。而斯斯感冒膠囊之成分雖含有
      Codeine （即可待因），惟依文獻Clarke's Analysis of
      Drugs and Poisons 一書第三版之記述：口服可待因後24
      小時內，約有施用劑量之86% 由尿液排出，其中40-70%為
      可待因原態及其共軛物，5-15% 為嗎啡及其共軛物，故服
      用可待因之製劑可能於尿液中檢出「可待因」及「嗎啡」
      成分；另依文獻Disposition of Toxic  Drugs and Chem
      icals in Man一書第五版之記述：服用可待因後，因可待
      因可代謝成嗎啡，尿液中可待因與嗎啡之比值（嗎啡為分
      母）在24小時內多大於1 ，在24至30小時之間常低於1 ，
      30小時後，可能僅檢測到嗎啡成分等情，有行政院衛生署
      食品藥物管理局99年7 月22日FDA 藥字第0990039152號函
      附卷可參（本院卷第60頁）。故被告倘於98年5 月24日採
      尿前當晚確有服用斯斯感冒膠囊之情形，則因採尿時（98
      年5 月24日22時許，參偵卷第9-1 頁）距服用之時間尚未
      逾24小時，則依上開函文所示，其尿液應尚可檢驗出可待
      因，而非僅單純驗出嗎啡之成分。因被告經採集之尿液甲
      、乙2 瓶經2 次送驗結果，均未檢出含可待因成分，而可
      待因經服食入人體，會在體內自然代謝，少量可待因會轉
      變成嗎啡，但大部分均維持可待因原成分，所以服用後尿
      液可檢出嗎啡（少量）及可待因（大量）。直接吸食毒品
      （海洛因或嗎啡）尿中無法檢出可待因乙節，復有高醫大
      學93年7 月6 日函覆本院93訴1321字第28497 號函文1 紙
      在卷可考（本院卷第77頁）。是綜合上開各情，足見被告
      尿液檢驗結果呈現嗎啡陽性反應，顯然絕非服用斯斯感冒
      膠囊，而係施用海洛因所致之事實，甚為灼然。
（三）按海洛因係嗎啡經化學合成之半人工合成品，毒性倍於嗎
      啡，其經吸食或施打入人體，經新陳代謝作用又分解成嗎
      啡，故海洛因在進入人體後，均以嗎啡型態排於尿液中，
      故於吸食或施打海洛因者尿液中，可檢出嗎啡陽性反應，
      業經憲兵司令部80年5 月7 日以（80）鑑驗字第1746號函
      示在案；又施用海洛因後24小時內經由尿液排出之量可達
      使用劑量之80% ，施用甲基安非他命後24小時內，約有施
      用劑量之70% 由尿中排出，該2 種毒品於尿液中排出之最
      長時限，受施用劑量、施用方式、個人體質及代謝情況等
      因素影響，因個案而異，一般可檢出之最長時間為海洛因
      服用後2 至4 天，甲基安非他命1 至5 天等情，復有行政
      院衛生署管制藥品管理局91年10月3 日管檢字第110436號
      函敘甚明。再按目前常用之尿液甲基安非他命或嗎啡篩檢
      方式，包括酵素免疫分析法（EIA ）、薄層色層分析法（
      TLC ）及放射免疫分析法（RIA ）；文獻報告中，確實有
      藥物交叉反應，可在尿液測試中產生偽陽性之甲基安非他
      命或嗎啡反應，但利用精密的儀器分析，將可排除偽陽性
      之可能，而得到正確的答案；在良好的操作條件下，以氣
      相層析質譜儀作藥物及其代謝產物之定性及定量分析檢驗
      ，幾乎不會有偽陽性反應產生，亦即如尿液中未含有煙毒
      之反應者，即不可能產生因藥物所引起之偽陽性反應，已
      屬週知事實〔行政院國軍退除役官兵輔導委員會榮民總醫
      院以83年4 月7 日（83）北總內字第03059 號函、行政院
      衛生署藥物管制藥品管理局92年6 月20日管檢字第092000
      4713號函參照〕。是本件被告採集之尿液，分別送請長榮
      大學及高醫大學檢驗，雖檢出之濃度偏低，惟因上開檢驗
      單位均以酵素免疫分析法（EIA ）初步檢驗，再利用氣相
      層析質譜儀（GC/MS ）為確認檢驗，應可排除被告因服用
      藥物導致尿液測試呈偽陽性反應之可能。另高醫大學檢驗
      確認被告尿液中含有之嗎啡濃度僅有286ng/ml，檢驗結果
      為陰性反應，此與長榮大學所檢驗之嗎啡濃度為567ng/ml
      ，檢驗結果為陽性反應雖有不同，惟因被告採尿後距高醫
      大學複驗時（99年7 月27日），已逾1 年2 月，而尿液檢
      體因保存之環境、溫度、時間會影響檢驗之結果，若有蛋
      白尿之情形，其蛋白之分解更會影響結果，且檢體會因放
      置時間過長而使其驗出之嗎啡濃度下降等情，亦有本院電
      詢高醫大學毒物室主任陳百薰之電話公務電話1 紙詳實在
      卷（本院卷第76頁），而判定陰性者，則表示尿液中尿液
      濃度低於閾值或未檢出，不完全表示未曾服用該藥物乙節
      ，復經行政院衛生署管制藥品管理局90年9 月13日管檢字
      第98064 號函闡述明確（本院卷第78頁）。故徵諸上開各
      情，被告檢驗出之嗎啡成分濃度雖屬偏低，惟因未施用海
      洛因之情形下，其尿液不應有嗎啡之反應，且被告非服用
      斯斯感冒膠囊而導致檢驗出之嗎啡成分乙節，亦經本院審
      認如上，足見被告於上開採尿時間回溯96小時內之某時，
      確有施用海洛因1 次之事實，應屬無訛。是被告辯稱採尿
      、驗尿有問題，98年3 月23日後即無再施用第一級毒品海
      洛因云云，洵屬無據，難予採信。
（四）綜上，被告於98年5 月24日22時起回溯96小時內某時施用
      第一級毒品海洛因之犯行，應堪認定。
三、按犯毒品危害防制條例第10條之罪，經觀察、勒戒後，認無
    繼續施用毒品之傾向，應即釋放，並為不起訴處分；認有繼
    續施用毒品之傾向者，應由檢察官聲請法院裁定令入戒治處
    所施以強制戒治，至無繼續戒治之必要，強制戒治期滿，應
    即釋放，由檢察官為不起訴處分。經觀察勒戒、強制戒治執
    行完畢釋放後，5 年內再犯第10條之罪，依93年1 月9 日修
    正施行之毒品危害防制條例第23條第2 項規定意旨，應由檢
    察官偵查起訴。又依修正後之規定，僅限於「初犯」及「5
    年後再犯」二種情形，始應先經觀察、勒戒或強制戒治程序
    。倘被告於5 年內已再犯，經依法追訴處罰，縱其第3 次（
    或第3 次以上）再度施用毒品之時間，在初犯經觀察、勒戒
    或強制戒治執行完畢釋放5 年以後，已不合於「5 年後再犯
    」之規定，且因已於「5 年內再犯」，顯見其再犯率甚高，
    原實施觀察、勒戒或強制戒治，已無法收其實效，即應依該
    條例第10條處罰（最高法院97年度第5 次刑事庭會議決議參
    照）。查被告前因施用毒品案件，經本院裁定送觀察勒戒後
    ，認有繼續施用毒品之傾向，再經本院以88年度毒聲字第41
    08號裁定令入戒治處所施以強制戒治，於88年12月21日停止
    其處分出所，所餘戒治期間付保護管束，89年6 月9 日期滿
    執行完畢，並經臺灣高雄地方法院檢察署檢察官以89年度戒
    毒偵字第673 號為不起訴處分確定。復於前開強制戒治執行
    完畢5 年內即於93年間因施用毒品，分經本院以93年度訴字
    第323 號、93年度訴字第2453號判決分別判處有期徒刑1 年
    、4 月（上開2 罪定應執行有期徒刑1 年2 月）、有期徒刑
    1 年2 月確定，上開各罪接續執行，於95年11月24日假釋付
    保護管束，並於96年1 月7 日保護管束期滿未經撤銷假釋視
    為執行完畢等情，有卷附臺灣高等法院被告前案紀錄表、施
    用毒品案件紀錄表各1 份可佐。因被告於強制戒治執行完畢
    後，業於5 年內再犯毒品危害防制條例第10條之罪並經執行
    完畢，且於前揭所示之時間再度施用海洛因，是本件被告施
    用第一級毒品之犯行，事證明確，堪予認定，應予依法論科
    。
四、按海洛因依其成癮性、濫用性及對社會危害性，係屬第一級
    毒品，毒品危害防制條例第2 條第2 項定有明文。核被告所
    為，係犯毒品危害防制條例第10條第1 項之施用第一級毒品
    罪。被告持有第一級毒品進而施用，其持有之低度行為應為
    施用之高度行為所吸收，不另論罪。又被告有如事實欄所載
    徒刑之宣告及執行完畢等情，有臺灣高等法院被告前案紀錄
    表1 份在卷可稽，其前受有期徒刑執行完畢，於5 年以內故
    意再犯本件有期徒刑以上之罪，為累犯，應依刑法第47條第
    1 項規定加重其刑。爰審酌被告前因施用毒品案件，經觀察
    勒戒、強制戒治後，竟再繼續施用毒品，顯見其自制力不足
    ，無法擺脫毒品，且犯後否認犯行，一再飾詞推卸為服用感
    冒藥劑所致，足徵毫無悔改之意，惟念及該犯罪係戕害自身
    ，尚未害及他人之行為，暨衡量其犯罪之動機、手段、目的
    等一切情狀，爰量處如主文所示之刑。
據上論斷，應依刑事訴訟法299 條第1 項前段，毒品危害防制條
例第10條第1 項，刑法第11條前段、第47條第1 項，判決如主文
。
本案經檢察官顏漢文到庭執行職務
中    華    民    國    99    年    9     月    15    日
                  刑事第十二庭  審判長法  官  黃建榮
                                      法  官  陳川傑
                                      法  官  林勳煜
以上正本證明與原本無異。
如不服本判決應於收受送達後10日內向本院提出上訴書狀，並應
敘述具體理由；如未敘述上訴理由者，應於上訴期間屆滿後20日
內向本院補提理由書（均須按他造當事人之人數附繕本）「切勿
逕送上級法院」。
中    華    民    國    99    年    9     月    15    日
                                      書記官  莊正彬
附錄本案論罪科刑法條全文：
毒品危害防制條例第10條：
施用第一級毒品者，處6 月以上5 年以下有期徒刑。
施用第二級毒品者，處3 年以下有期徒刑。

司法院資訊處製作；財團法人民間司法改革基金會備份。
